最高法院刑事判決　　　　　　　　　　111年度台非字第108號
上　訴　人　最高檢察署檢察總長
被　　　告　吳承穎





上列上訴人因被告加重詐欺案件，對於臺灣新北地方法院中華民
國110年10月8日第一審確定判決 (110年度審訴字第922號，起訴
案號：臺灣新北地方檢察署110 年度偵字第6460號），認為部分
違背法令，提起非常上訴，本院判決如下：
    主  文
原判決關於定應執行刑部分撤銷。
    理  由
一、非常上訴理由稱：「一、按判決確定後，發見審判係違背法
    令者，最高檢察署檢察總長得向最高法院提起非常上訴；次
    按判決不適用法則或適用不當者，為違背法令，刑事訴訟法
    第378 條定有明文。又裁判確定前犯數罪者，併合處罰之。
    但有下列情形之一者，不在此限：…四、得易服社會勞動之
    罪與不得易服社會勞動之罪。前項但書情形，受刑人請求檢
    察官聲請定應執行刑者，依第51條規定定之，刑法第50條第
    1 項第4 款、第2 項亦有明文規定。是若有得易服社會勞動
    之罪與不得易服社會勞動之罪，符合數罪併罰之規定時，須
    先徵得受刑人之同意，始得定其應執行之刑，屬賦予受刑人
    選擇權之有利規定，本院109 年度台非字第162 號判決意旨
    可資參照。二、查被告吳承穎因犯詐欺罪，經臺灣新北地方
    法院以110 年度審訴字第922 號判決確定。其中所犯刑法第
    339 條之4 第1 項第2 款之三人以上共同詐欺取財既遂罪部
    分，1 罪，判處有期徒刑1 年；另犯同法第339 條之4 第 2
    項、第1 項第2 款之三人以上共同詐欺取財未遂罪部分，共
    5 罪，各處有期徒刑6 月；前者屬不得易服社會勞動之罪刑
    ，後者屬得易服社會勞動之罪刑，依刑法第50條第1 項但書
    第4 款及第2 項規定，未經受刑人請求不得逕定其應執行刑
    。乃原判決疏未經受刑人之請求，即於判決時逕就其所犯上
    開6 罪，合併定應執行刑為有期徒刑1 年10月，揆諸前揭說
    明，即有適用法則不當之違法。三、案經確定，且於被告不
    利。爰依刑事訴訟法第441 條、第443 條提起非常上訴，以
    資糾正及救濟。」等語。
二、按數罪併罰之各罪，有刑法第50條第1 項但書之情形者，被
    告於審判中不可請求法院定應執行刑。如法院於審判中合併
    定應執行刑者，判決確定後，檢察總長對之提起非常上訴，
    本院應將原判決關於定應執行刑部分撤銷。此為本院111 年
    度台非字第43號刑事判決循本院刑事大法庭裁定所採之最新
    見解。理由係以：㈠、刑法第50條規定：「（第1 項）裁判
    確定前犯數罪者，併合處罰之。但有下列情形之一者，不在
    此限：一、得易科罰金之罪與不得易科罰金之罪。二、得易
    科罰金之罪與不得易服社會勞動之罪。三、得易服社會勞動
    之罪與不得易科罰金之罪。四、得易服社會勞動之罪與不得
    易服社會勞動之罪。（第2 項）前項但書情形，受刑人請求
    檢察官聲請定應執行刑者，依第51條規定定之。」該條主要
    立法目的，是為了明確數罪併罰適用範圍，避免不得易科罰
    金或不得易服社會勞動之罪與得易科罰金或得易服社會勞動
    之罪合併，造成得易科罰金或得易服社會勞動之罪，無法單
    獨易科罰金或易服社會勞動，罪責失衡，不利於受刑人。從
    而，為使受刑人經深思熟慮後，選擇自認最適合的處遇，賦
    予其選擇權，以符合其實際受刑利益。㈡、受刑人如依刑法
    第50條第2 項，行使選擇權而請求檢察官聲請定應執行刑時
    ，將喪失原得易刑處分之利益，對其憲法上所保障之人身自
    由影響甚鉅。從而，於刑事訴訟上，本於聽審權保障之要求
    ，應確保受刑人能獲取相關資訊，並在資訊充分之情形下，
    依其自由意志決定是否為該選擇權之行使。㈢、案件尚在審
    理時，無從認被告已獲取充分資訊，而得有效行使刑法第50
    條第2 項之選擇權。從而，該條項僅規定受刑人請求檢察官
    聲請定應執行刑，未規定審判中之被告得行使該選擇權，乃
    立法者有意省略，並非法律漏洞，無從以填補法律漏洞為由
    ，擴張解釋使被告於審判中，亦得依該規定請求法院定應執
    行刑。㈣、前開選擇權既係專屬受刑人於執行時始得行使之
    權利，於審判中尚不得行使。則倘法院於審判中逕將刑法第
    50條第1 項但書各罪合併定應執行刑，自屬判決適用法則不
    當之違法。
三、查被告吳承穎因加重詐欺案件，經臺灣新北地方法院於民國
    110年10月8日以110年度審訴字第922號判決（下稱原判決）
    論處罪刑確定，原判決主文就其所犯加重詐欺1 罪及加重詐
    欺未遂5 罪，共6 罪，有期徒刑部分合併定應執行有期徒刑
    1 年10月。然加重詐欺罪，處有期徒刑1 年，屬不得易科罰
    金及不得易服社會勞動之罪；而加重詐欺未遂罪，共5 罪，
    宣告刑均為有期徒刑6 月，雖不得易科罰金，惟被告仍得依
    刑法第41條第3 項之規定，聲請易服社會勞動。依前揭說明
    ，法院於審判中，自不得就被告所犯上開各罪併合處罰。原
    判決逕就被告所犯上開之罪合併定應執行刑，即有不適用法
    則之違法。案經確定，且非必有利於被告。非常上訴意旨執
    以指摘，為有理由，應由本院將原判決關於定應執行刑部分
    撤銷，以資救濟。
據上論結，應依刑事訴訟法第447條第1項第1款前段，判決如主
文。
中    華    民    國   111    年    9     月    2     日
                  刑事第二庭審判長法  官  林  勤  純  
                                  法  官  蔡  新  毅  
                                  法  官  李  釱  任  
                                  法  官  黃  斯  偉  
                                  法  官  王  梅  英  
本件正本證明與原本無異
                                  書記官
中    華    民    國   111    年    9     月    12    日